【裁判字號】    98,訴,347
【裁判日期】    990309
【裁判案由】    耕地三七五租約
【裁判全文】
臺中高等行政法院判決
                                       98年度訴字第347號
                                      99年3月2日辯論終結
原      告  甲○○
輔  佐  人  丙○○
被      告  臺中縣大肚鄉公所
代  表  人  乙○○
訴訟代理人  丁○○
參  加  人  戊○
輔  佐  人  己○○
上列當事人間因耕地三七五租約事件，原告不服臺中縣政府中華
民國98年7月8日府訴委字第0980218947號訴願決定，提起行政訴
訟，本院判決如下︰
    主  文
訴願決定及原處分均撤銷。
原告其餘之訴駁回。
訴訟費用由被告負擔二分之一，餘由原告負擔。
    事實及理由
一、事實概要：
    緣原告所有坐落臺中縣大肚鄉○○段103、104地號土地（下
    稱系爭土地），自民國56年1月1日起，與參加人戊○陸續訂
    有耕地三七五租約，最近一次於97年底租約期滿，乃於98年
    2月5日以擴大家庭農場經營規模為由，檢具私有耕地租約期
    滿收回耕地申請書、出租人自任耕作切結書、耕地租約期滿
    收回自耕理由書、土地登記第二類謄本、地籍圖謄本等相關
    文件，向被告機關申請收回自耕，經被告機關以依法未合，
    以98年3月12日肚鄉民字第0980004131號函予以駁回，原告
    不服，提起訴願，遭決定駁回，遂提起本件行政訴訟。
二、本件原告主張：
（一）按「耕地之租佃，依本條例之規定；本條例未規定者，依
      土地法及其他法律之規定。」「出租人為擴大家庭農場經
      營規模，得收回與其自耕地同一或鄰近地段內之耕地自耕
      ，不受前項第二款規定之限制。」為耕地三七五減租條例
      （下稱減租條例）第1條及第19條第2項所明定。即須符合
      出租人能自任耕作。出租人因收回耕地，承租人不致
      失其家庭生活依據。又「關於出租人依耕地三七五減租條
      例第19條第2項規定為擴大家庭農場經營規模申請收回與
      其自耕地同一或鄰近地段內之耕地自耕乙案，其自耕地之
      認定，應以出租人所有者為限。」亦經內政部79年8月31
      日台內地字第828311號函釋有案。且內政部97年8月8日
      台內地字第0970124366號函頒私有出租耕地97年底租約期
      滿處理工作手冊六(三)6.(1)A丁亦規定「出租人為擴大家庭
      農場經營規模，且無減租條例第19條第1項第1款、第3款
      情形之一者，准予收回與其自耕地同一或鄰近地段內之耕
      地自耕，不受第19條第1項第2款規定限制。」原告申請適
      用減租條例第19條第2項規定之自耕地（大肚鄉○○段77
      地號）為原告所有，與欲收回自耕之出租耕地（大肚鄉○
      ○段103、104地號）鄰近且同一地段。而承租人配偶林廖
      敏名下擁有農地（大肚鄉○○段131、131－1、131－2地
      號）且有出租情形，其子經營長圓製香廠，家庭生活無虞
      。原告有自任耕作能力且有耕作事實，符合首揭規定。
（二）被告機關及訴願決定均引據內政部97年7月1日台內地字第
      0970105525號函（下稱內政部97年函釋）及臺中縣政府98
      年3月5日府地籍字第0980061047號函（下稱臺中縣政府98
      年函）將原告在「王田特定計畫區內－農業區」內之自耕
      地，認定為非屬農業發展條例第3條第11款所稱之「耕地
      」，排除適用減租條例第19條第2項之規定，係逾越母法
      、增加母法所無之限制。
   1、減租條例為土地法之特別法，減租條例對「耕地」租佃之
      定義並無明文，依土地法第106條規定，祇要以自任耕作
      為目的，約定支付地租使用他人之「農地」者，即為「耕
      地」租用，此觀最高法院44年台上字第611號判例：「耕
      地三七五減租條例第1條內載耕地之租佃，依本條例之規
      定云云，是限於耕地之租佃始有該條例之適用，而所謂耕
      地之租佃即土地法所稱耕地租用，係指以自任耕作為目的
      ，約定支付地租使用他人之農地者而言，此觀該條例第1
      條暨土地法第106條第1項之規定自明。」意旨甚明。減租
      條例（扶植自耕農）與農業發展條例（促進農地合理利用
      ，調整農業產業結構）各有其立法目的，對「耕地」各有
      不同之適用範圍，如強將農業發展條例對「耕地」之限制
      ，加諸於減租條例第19條第2項，有如司法院釋字第580號
      解釋文所揭示「形同設置出租人收回耕地之障礙，與鼓勵
      擴大家庭農場經營規模，以促進農業現代化之立法目的顯
      有牴觸」。又「耕地」一詞在減租條例全部30條文中，有
      18條次使用，內政部97年函釋對同條例第19條第2項所稱
      之「耕地」「自耕地」僅限於農業發展條例第3條第11款
      之耕地，不包括耕地以外之農業用地。惟在解釋同條例其
      餘17條次所稱「耕地」之定義時，卻無此限制，此觀內政
      部98年3月2日台內地字第0980039040號函略以「出租耕地
      雖嗣後經依法變更為非耕地（都市計畫農業區土地），出
      租人於租約屆滿前申請終止租約或租約屆滿時申請收回出
      租耕地，仍應依耕地三七五減租條例相關規定辦理。」可
      證。至同一法律中之同一名詞，卻有不同之定義，不但違
      反相同文義應為相同解釋之原則，且因此增加出租人收回
      出租耕地之限制。
   2、內政部97年函釋引據司法院釋字第580號解釋意旨，並認
      為出租人擬依減租條例第19條第2項以擴大家庭農場經營
      規模為由申請收回自耕之三七五租約土地及其自耕地自仍
      須為符合農業發展條例第3條第11款所稱之耕地，否則有
      悖釋字第580號解釋意旨。然查釋字第580號解釋文係指減
      租條例第19條「第3項」出租人依同條例第19條第2項規定
      收回耕地時，應補償承租人之規定，有違憲法第146條、
      增修條文第10條第1項發展農業之意旨，且與憲法第23條
      比例原則及第15條保障人民財產權之規定不符，惟並無涉
      及有關於同條例第19條「第2項」自耕地及出租耕地須適
      用農業發展條例規定之耕地。
   3、內政部97年函釋認為出租人擬依減租條例第19條第2項以
      擴大家庭農場經營規模為由申請收回自耕之三七五租約土
      地及其自耕地自仍須為符合農業發展條例第3條第11款所
      稱之耕地，否則有悖減租條例第19條立法目的。按減租條
      例於72年12月23日修正增訂第19條第2項時，其政策重點
      及增訂理由，參據立法院公報第72卷第96期院會紀錄節錄
      如下：「本（耕地三七五減租）條例施行迄今30餘年，當
      前社會型態及經濟結構已有重大改變。更由於工商業發展
      快速，農業發展則較遲緩，農民所得亦相對偏低，其主要
      原因，則為家庭農場耕地面積的狹小，不能達到適當的經
      營規模。為改善此種困難，按我國當前之農地政策，最具
      體的作法為依據農業發展條例推行委託經營、委託代耕及
      共同經營、合作農場等農業經營方式，以逐漸擴大家庭農
      場經營規模。是以政府已積極推行第二階段農地改革方案
      ，以擴大家庭農場經營規模並修正農業發展條例以及本條
      例以資配合。」「現行條例對佃農若干過度的保護及嚴格
      限制之規定，則必須予以放寬，以配合第二階段農地改革
      之實施。」「修訂第19條，以配合第二階段農地改革，擴
      大家庭農場經營規模：出租人如另有家庭農場并為擴大其
      經營規模，則對其出租耕地收回自耕，規定可不受本條例
      原訂『出租人所有收益足以維持一家生活者』之限制；」
      「行政院所送修正草案，擬將條例中對佃農若干過度保護
      及嚴格限制之規定，予以放寬，並在兼顧佃農家庭生活之
      原則下擴大農場規模，立意似無不當，經委員詳加討論後
      ，無異議照案通過。」由此觀之，內政部97年函釋限縮出
      租人為擴大家庭農場經營規模，收回耕地自耕之適用範圍
      ，明顯有違前揭「放寬對佃農過度保護及嚴格限制，以配
      合第二階段農地改革，擴大家庭農場經營規模」之政策及
      立法目的。
   4、92年2月7日修正農業發展條例第3條第11款「耕地」之定
      義，刪除「依都市計畫法劃定為農業區之田、旱地目土地
      」，其修正理由及政策意義，參據立法院第5屆第2會期第
      7次會議議案關係文書節錄如下：「(一)耕地，係指主要糧
      食生產用地，由政府重點輔導農業產銷之地區，依現行耕
      地定義．．．除特定農業區、一般農業區、山坡地保育區
      及森林區之農牧用地外，尚包括都市計畫區內之農業區、
      保護區及國家公園內田、旱地目之土地，範圍太廣泛。加
      入WTO後，糧食生產用地面積可適度縮小，且多年來政府
      已不再辦理地目等則調整工作，逐漸廢除以田、旱地目別
      作為土地管制之依據，實有配合刪除本款耕地定義中所列
      『田、旱地目土地』文字之必要，故將耕地之定義範圍，
      縮小在『依區域計畫法劃定為特定農業區、一般農業區、
      山坡地保育區及森林區之農牧用地』之範圍，這些保留為
      耕地之農牧用地，悉以區域計畫土地使用編定之用地別作
      為界定耕地之分際，符合辦理土地使用編定之精神；同時
      ，將現行『依都市計畫法劃定為農業區、保護區之田、旱
      地目土地』．．．改列為『耕地以外之農業用地』，以符
      實際。」「(二)耕地定義範圍調整修正後，其政策意義為：
      都市計畫區農業區或保護區以及國家公園區內田、旱地目
      土地，平均面積偏小，性質屬都市發展預定地或須嚴格保
      護用地，非屬農業用地之管制重點地區，且目前已有完備
      之都市計畫法、建築法、國家公園法等法規規範．．．將
      上述三種土地範圍由農業用地中之『耕地』，改列為農業
      用地中之『耕地以外之農業用地』，並不影響這些田、旱
      地目土地之變更使用、興建農舍之管理及稅賦優惠，僅是
      放寬這些土地之分割限制、耕地必須合法使用始得移轉限
      制及農企法人取得耕地之許可限制而已，但放寬後，一方
      面可紓解這些範圍內田、旱地目土地之土地所有權人要求
      變更地目之壓力，另外亦可導引農企業法人取得這些限制
      較少之土地，兼顧該等法人經營農業生產之需求。」修正
      之政策意義在縮小耕地之限制範圍，放寬對「依都市計畫
      法劃定為農業區之田、旱地目土地」之限制，並不影響這
      些田、旱地目土地之使用。司法院釋字第566號解釋理由
      書末段亦闡明：「至同（農發）條例第3條第11款關於『
      耕地』之定義，係基於政策考量，僅在解釋同條例條文中
      有『耕地』之文字者，例如第30條（現改為第16條）關於
      耕地分割及移轉禁止之情形（現行條例另增第20條、第21
      條、第22條關於耕地租賃之特別規定），自不能據該款解
      釋，限縮同條第10款『農業用地』之意義範圍。」更不能
      反將放寬管制之修正「耕地」定義，拿來以行政命令限縮
      減租條例第19條第2項「耕地」之定義範圍。內政部97年
      函釋及臺中縣政府98年函不察，卻反其道將之引據為限制
      、排除減租條例第19條第2項適用，實為極大繆誤。
   5、從時間點來看，減租條例第19條第2項於72年12月23日修
      正增訂，農業發展條例第3條第11款「耕地」之定義於92
      年2月7日修訂，司法院釋字第580號於93年7月9日解釋，
      內政部於2年後於95年7月19日以台內地字第0950117562號
      函釋「減租條例第19條第3項自95年7月9日起失其效力，
      不得再行適用。」而內政部97年函釋自97年7月1日發布。
      減租條例之主管機關為內政部，如其認為該條例第19條第
      2項之「耕地」「自耕地」須配合農業發展條例第3條第11
      款「耕地」之定義修訂，應即提出法律修正案，其捨此不
      為，卻於釋字第580號解釋生效後發布解釋性行政規則（
      內政部97年函釋）減縮該條例第19條第2項之適用範圍，
      嚴重損害出租人法律權益，有違中央法規標準法第11條、
      第5條第2款、第6條之規定。故內政部97年函釋及臺中縣
      政府98年函，違背立法宗旨，逾越母法、增加母法所無之
      限制，即有嚴重瑕疵，應屬無效等情，並聲明求為判決(一)
      訴願決定及原處分均撤銷。(二)准予收回耕地。(三)訴訟費用
      由被告負擔。
三、被告則以：
（一）被告機關依據內政部97年8月8日台內地字第0970124366號
      函之「私有出租耕地97年底租約期滿處理工作手冊」六辦
      理程序及作業方法(三)審查(2)審核標準F規定：出租人依減
      租條例第19條第2項規定，為擴大家庭農場經營規模申請
      收回與其自耕地同一或鄰近地段內之耕地自耕者，其自耕
      地之認定，應以出租人所有者為限（內政部79年8月31日
      台內地字第828311號函）。而所稱「鄰近地段」，係指出
      租人要求收回之出租耕地與其自耕地之距離未超過15公里
      （內政部89年8月3日台內地字第8908828號函），且均必
      須符合農業發展條例第3條第11款之規定：「耕地：指依
      區域計畫法劃定為特定農業區、一般農業區、山坡地保育
      區及森林區之農牧用地。」（內政部97年7月1日台內地字
      第0970105525號函）。查原告所提出申請之自耕地為大肚
      鄉○○段77地號為「王田特定計畫區內－農業區」，屬都
      市計畫區內土地，不符上開規定，故被告機關依法駁回原
      告之申請。
（二）行政程序法第159條規定，所謂行政規則，係指上級機關
      對下級機關，或長官對署官，依其權限或職權為規範機關
      內部秩序及運作，所為非直接對外發生法規範效力之一般
      、抽象之規定。行政規則包括下列各款之規定：(一)關於機
      關內部之組織、事務之分配、業務處理方式、人事管理等
      一般性規定。(二)為協助下級機關或屬官統一解釋法令、認
      定事實、及行使裁量權，而訂頒之解釋性規定及裁量基準
      。有關解釋性行政命令，其內容是否增加相關法律所無之
      限制，有違法甚至違憲之虞者，法律解釋非屬被告機關職
      權範疇。被告機關依法駁回原告之申請，係依據上級機關
      所為之行政命令，相關行政命令無效與否，非屬被告機關
      職權等語，資為抗辯，並聲明求為判決駁回原告之訴。
四、參加人則以：
    原告申請收回之追分段103、104地號土地，為於56年與承租
    人訂定租約之土地，為臺灣省臺中縣私有耕地租約書中肚和
    字第53條登記有案之土地，依內政部97年8月8日台內地字第
    0970124366號函之「私有出租耕地97年底租約期滿處理工作
    手冊」，依減租條例第19、20條規定，承租人願意繼續承租
    者，應依相關規定於機關所在地辦理續租，耕地三七五減租
    政策係38年實施，40年6月7日制定公布，參加人於32年承租
    該土地耕作，67年來善盡佃農義務，保護土地，勤於耕作，
    誠實繳糧，沒有不法之情事發生，原告欲收回耕地，為擴大
    家庭農場規模，其引據司法院釋字第580號解釋，又規避減
    租條例佃農之權利，抹殺佃農畢生之貢獻，難以認定。參加
    人為避免爾後類似糾紛，有意依據現有土地面積進行分割，
    出租人與承租人各一半面積等語，資為抗辯，並聲明求為判
    決駁回原告之訴。
五、兩造之爭點：
    原告依據耕地三七五減租條例第19條第2項規定請求收回系
    爭耕地，是否有理。該項規定之「耕地」究何所指，有無農
    業發展條例第3條第11款「耕地」定義之適用？
六、經查：
（一）本件原告所有系爭坐落臺中縣大肚鄉○○段103、104地號
      土地，自56年1月1日起，與參加人戊○陸續定有耕地三七
      五租約，最近一次於97年底租約期滿，原告乃於98年2月5
      日以擴大家庭農場經營規模為由，向被告機關申請收回自
      耕，經被告機關以98年3月12日肚鄉民字第0980004131號
      函復：「說明二、．．．該『自耕地』必須符合農業發展
      條例第3條第11款之規定：『耕地：指依區域計畫法劃定
      為特定農業區、一般農業區、山坡地保育區及森林區之農
      牧用地。』為內政部私有出租耕地97年底租約期滿處理工
      作手冊所明定。查台端申請收回之自耕地（大肚鄉○○段
      77地號）編定為『王田特定計畫區內－農業區』屬於都市
      計畫區內之土地，自非屬前開明定之耕地，故台端所請歉
      難辦理．．．」等語，予以否准等情，有私有耕地租約期
      滿收回耕地申請書、出租人自任耕作切結書、耕地租約期
      滿收回自耕理由書、土地登記第二類謄本、地籍圖謄本及
      臺中縣大肚鄉都市計畫土地使用分區（或公共設施用地）
      證明書附卷（本院卷及訴願卷）可稽。原告不服，提起訴
      願，訴願決定援引內政部97年7月1日台內地字第09701055
      25號函及98年3月2日台內地字第0980039040號函釋：「．
      ．．有關出租人擬依減租條例第19條第2項以擴大家庭農
      場經營規模為由申請收回自耕之三七五租約土地及其自耕
      地自仍須為耕地，否則有悖前開第19條立法目的、農業發
      展條例第3條第11款及釋字第580號解釋意旨。質言之，倘
      三七五租約土地已依法變更為非耕地，或出租人以非耕地
      作為『自耕地』者，其依減租條例第19條第2項以擴大家
      庭農場經營規模為由申請收回自耕，於法未合。」「查農
      業發展條例第20條第2項規定：『本條例中華民國八十九
      年一月四日修正施行前已依耕地三七五減租條例，或已依
      土地法及其他法律之規定訂定租約者，除出租人及承租人
      另有約定者外，其權利義務關係、租約之續約、修正及終
      止，悉依該法律之規定。』本案土地於上開條例修正施行
      前已依耕地三七五減租條例規定訂有租約並登記有案，該
      出租耕地雖嗣後經依法變更為非耕地（都市計畫農業區土
      地），出租人於租約屆滿前申請終止租約或租約屆滿時申
      請收回出租耕地，仍應依耕地三七五減租條例相關規定辦
      理。」規定，駁回訴願，雖非無見。
（二）惟查：
  １、按「耕地之租佃，依本條例之規定；本條例未規定者，依
      土地法及其他法律之規定。」「本法所稱自耕，係指自任
      耕作者而言，其為維持一家生活直接經營耕作者，以自耕
      論。」「（第1項）以自任耕作為目的，約定支付地租，
      使用他人之農地者，為耕地租用。（第2項）前項所稱耕
      作，包括漁牧。」分別為耕地三七五減租條例第1條及土
      地法第6條、第106條所明定。72年8月1日修正公布農業發
      展條例第3條第11款規定：「耕地：指農業用地中依區域
      計畫法編定之農牧用地，或依都市計畫法編為農業區、保
      護區之田、旱地目土地，或依土地法編定之農業用地，或
      未依法編定而土地登記簿所記載田、旱地目之土地。」89
      年1月26日修正公布同條例第3條第1項第11款規定：「耕
      地︰指合於下列規定之土地︰(一)依『區域計畫法』劃定為
      特定農業區、一般農業區、山坡地保育區、森林區之農牧
      用地，或依『都市計畫法』劃定為農業區、保護區之田、
      旱地目土地，或『非都市土地暫未依法編定之田、旱地目
      土地』。(二)國家公園區內，依國家公園法劃定之分區別及
      使用性質，經該法主管機關會同有關機關認定屬於前目規
      定之土地。」及於同條項第14款增訂：「耕地租賃︰指土
      地所有權人將其自有『耕地』之部分或全部出租與他人經
      營農業使用者。」其第20條第1項、第2項並規定：「本條
      例中華民國八十九年一月四日『修正施行後』所訂立之『
      耕地租賃契約』，應依本條例之規定，『不適用耕地三七
      五減租條例之規定』。本條例未規定者，適用土地法、民
      法及其他有關法律之規定。」「本條例中華民國八十九年
      一月四日『修正施行前』『已依耕地三七五減租條例』，
      或已依土地法及其他法律之規定訂定租約者，除出租人及
      承租人另有約定者外，其權利義務關係、租約之續約、修
      正及終止，悉依該法律之規定。」依據上開規定可知，89
      年1月4日農業發展條例修正施行前耕地三七五減租條例所
      稱之「耕地」係指：(一)依「區域計畫法」劃定為特定農業
      區、一般農業區、山坡地保育區、森林區之農牧用地；(二)
      依「都市計畫法」劃定為農業區、保護區之田、旱地目土
      地；(三)非都市土地暫未依法編定之田、旱地目土地；(四)國
      家公園區內，依國家公園法劃定之分區別及使用性質，經
      該法主管機關會同有關機關認定屬於前開(一)至(三)規定之土
      地。而農業發展條例89年1月4日「修正施行後」所訂立之
      「耕地租賃契約」，應依該條例之規定，不適用耕地三七
      五減租條例之規定；89年1月4日「修正施行前」已依耕地
      三七五減租條例規定訂定租約者，除出租人及承租人另有
      約定者外，其權利義務關係、租約之續約、修正及終止，
      悉依該法律（耕地三七五減租條例）之規定。又按，92年
      2月7日修正公布農業發展條例第3條第10款、第11款、第
      14款分別規定：「農業用地：指非都市土地或都市土地農
      業區、保護區範圍內，依法供下列使用之土地：(一)供農作
      、森林、養殖、畜牧及保育使用者。(二)供與農業經營不可
      分離之農舍、畜禽舍、倉儲設備、曬場、集貨場、農路、
      灌溉、排水及其他農用之土地。(三)農民團體與合作農場所
      有直接供農業使用之倉庫、冷凍（藏）庫、農機中心、蠶
      種製造（繁殖）場、集貨場、檢驗場等用地。」「耕地：
      指『依區域計畫法』劃定為特定農業區、一般農業區、山
      坡地保育區及森林區之農牧用地。」「『農業用地租賃』
      ：指土地所有權人將其自有『農業用地』之部分或全部出
      租與他人經營農業使用者。」其修正理由載明：「．．．
      三修正條文第11款『耕地』之定義修正及縮小其範圍，理
      由如下：(一)耕地，係指主要糧食生產用地，由政府重點輔
      導農業產銷之地區，『依現行耕地定義，面積估計約97萬
      公頃，除特定農業區、一般農業區、山坡地保育區及森林
      區之農牧用地外，尚包括都市計畫區內之農業區、保護區
      及國家公園內田、旱地目之土地』，範圍太廣泛。加入WT
      O後，糧食生產用地面積可適度縮小，且多年來政府已不
      再辦理地目等則調整工作，逐漸廢除以田、旱地目別作為
      土地管制之依據，實有配合刪除本款耕地定義中所列『田
      、旱地目土地』文字之必要，故將耕地之定義範圍，縮小
      在『依區域計畫法劃定為特定農業區、一般農業區、山坡
      地保育區及森林區之農牧用地』之範圍，這些保留為耕地
      之農牧用地，悉以區域計畫土地使用編定之用地別作為界
      定耕地之分際，符合辦理土地使用編定之精神；同時，將
      現行『依都市計畫法劃定為農業區、保護區之田、旱地目
      土地』、『非都市土地暫未依法編定之田、旱地目土地』
      及『國家公園區內，依國家公園法劃定之分區別及使用性
      質，經該法主管機關會同有關機關認定屬於前目（指田、
      旱地目）規定之土地』，改列為『耕地以外之農業用地』
      ，以符實際。調整後以地政機關90年底土地使用編定之資
      料顯示，符合修正後『耕地』定義之面積約76萬公頃。(二)
      耕地定義範圍調整修正後，其政策意義為：都市計畫區農
      業區或保護區以及國家公園區內田、旱地目土地，平均面
      積偏小，性質屬都市發展預定地或須嚴格保護用地，非屬
      農業用地之管制重點地區，且目前已有完備之都市計畫法
      、建築法、國家公園法等法規規範；至非都市暫未依法編
      定之土地，依規定則適用林業用地予以管制，改列為非耕
      地並歸由森林法來管理。將上述三種土地範圍由農業用地
      中之『耕地』，改列為農業用地中之『耕地以外之農業用
      地』，並不影響這些田、旱地目土地之變更使用、興建農
      舍之管理及稅賦優惠，僅是放寬這些土地之分割限制、耕
      地必須合法使用始得移轉限制及農企法人取得耕地之許可
      限制而已，但放寬後，一方面可紓解這些範圍內田、旱地
      目土地之土地所有權人要求變更地目之壓力，另外亦可導
      引農企業法人取得這些限制較少之土地，兼顧該等法人經
      營農業生產之需求。．．．五將現行條文第1項第14款『
      耕地租賃』修正為『農業用地租賃』，理由：修正條文第
      20條至第22條有關『耕地租賃』之規定，修正擴大為『農
      業用地租賃』，『均排除耕地三七五減租條例之限制』，
      爰配合修正本款之定義文字。」並於第20條第1項、第2項
      規定：「本條例中華民國八十九年一月四日『修正施行後
      』所訂立之『農業用地租賃契約』，應依本條例之規定，
      『不適用耕地三七五減租條例之規定』。本條例未規定者
      ，適用土地法、民法及其他有關法律之規定。」「本條例
      中華民國八十九年一月四日『修正施行前』已依『耕地三
      七五減租條例』，或已依土地法及其他法律之規定訂定租
      約者，除出租人及承租人另有約定者外，其權利義務關係
      、租約之續約、修正及終止，悉依該法律之規定。」其立
      法理由明載：「．．．二『現行條文』規定，本條例修正
      施行後所訂立之耕地租賃契約不適用耕地三七五減租條例
      之規定，因本條例第3條第1項（按：「第1項」3字為贅列
      ）第11款及第14款分別就耕地及耕地租賃作定義，故對於
      本條例第3條第1項（按：「第1項」3字為贅列）第10款規
      定之農業用地中之『耕地以外之農業用地』訂立租賃契約
      ，有無耕地三七五減租條例之適用，滋生疑義。三為避免
      土地所有權人因出租耕地以外之農業用地，供承租人作農
      業使用，有適用耕地三七五減租條例之疑慮而保留不予出
      租，致土地無法有效利用，爰修正凡農業用地所訂立之租
      賃契約均不適用耕地三七五減租條例之規定，俾臻周延。
      」準此，92年2月7日修正公布農業發展條例，已將修正前
      「耕地」之定義範圍，縮小在「依區域計畫法劃定為特定
      農業區、一般農業區、山坡地保育區及森林區之農牧用地
      」之範圍；同時將該次修正前亦列為「耕地」之「依都市
      計畫法劃定為農業區、保護區之田、旱地目土地」、「非
      都市土地暫未依法編定之田、旱地目土地」及「國家公園
      區內，依國家公園法劃定之分區別及使用性質，經該法主
      管機關會同有關機關認定屬於前目（指田、旱地目）規定
      之土地」，改列為「耕地以外之農業用地」，並規定89年
      1月4日農業發展條例修正施行後，不論係就該條例所指前
      揭「耕地」或「耕地以外之農業用地」訂立之「農業用地
      租賃契約」，悉依農業發展條例之規定；至89年1月4日農
      業發展條例修正施行前已依「耕地三七五減租條例」規定
      訂定租約者，除出租人及承租人另有約定者外，其權利義
      務關係、租約之續約、修正及終止，悉依該法律（耕地三
      七五減租條例）之規定。則依前揭說明，89年1月4日農業
      發展條例修正施行前已依「耕地三七五減租條例」規定訂
      定租約者，其所指之「耕地」，應包含：(一)依「區域計畫
      法」劃定為特定農業區、一般農業區、山坡地保育區、森
      林區之農牧用地；(二)依「都市計畫法」劃定為農業區、保
      護區之田、旱地目土地；(三)非都市土地暫未依法編定之田
      、旱地目土地；(四)國家公園區內，依國家公園法劃定之分
      區別及使用性質，經該法主管機關會同有關機關認定屬於
      前開(一)至(三)規定之土地而言甚明。
  ２、次按「（第1項）耕地租約期滿時，有下列情形之一者，
      出租人不得收回自耕：一出租人不能自任耕作者。二出租
      人所有收益足以維持一家生活者。三出租人因收回耕地，
      致承租人失其家庭生活依據者。（第2項）出租人為擴大
      家庭農場經營規模，得收回與其自耕地同一或鄰近地段內
      之耕地自耕，不受前項第二款規定之限制。（第3項）出
      租人依前項規定收回耕地時，準用第十七條第二項規定補
      償承租人。（第4項）出租人不能維持其一家生活而有第
      一項第三款情事時，得申請鄉（鎮、市、區）公所耕地租
      佃委員會予以調處。」耕地三七五減租條例第19條定有明
      文。本件原告所有系爭坐落臺中縣大肚鄉○○段103、104
      地號土地（面積分別為1,253、2,010平方公尺，合計3,26
      3平方公尺-本院卷第34、35頁），於農業發展條例89年1
      月4日修正施行前已依耕地三七五減租條例之規定訂定租
      約等情，已如上述（見本院卷第37頁所附「臺灣省臺中縣
      私有耕地租約書」）；而原告為擴大家庭農場經營規模申
      請收回自耕之上開三七五租約土地及其所有同段即追分段
      77地號（面積2,337平方公尺-本院卷第33、36頁）自耕地
      均屬「王田特定計畫區內-農業區」，為依都市計畫法劃
      定之農業區乙節，亦有前述臺中縣大肚鄉都市計畫土地使
      用分區（或公共設施用地）證明書在卷（本院卷第92頁、
      訴願卷第75頁）可資證明。徵諸前揭農業發展條例第20條
      第2項規定，關於該土地之權利義務關係、租約之續約、
      修正、終止（解釋上應包含耕地三七五減租條例第19條之
      「收回自耕」，首揭內政部98年3月2日台內地字第098003
      9040號函亦說明：「二查農業發展條例第20條第2項規定
      ：『本條例中華民國八十九年一月四日修正施行前已依耕
      地三七五減租條例，或已依土地法及其他法律之規定訂定
      租約者，除出租人及承租人另有約定者外，其權利義務關
      係、租約之續約、修正及終止，悉依該法律之規定。』本
      案土地於上開條例修正施行前已依耕地三七五減租條例規
      定訂有租約並登記有案，該出租耕地雖嗣後經依法變更為
      非耕地（都市計畫農業區土地），出租人於租約屆滿前『
      申請終止租約』或租約屆滿時『申請收回出租耕地』，仍
      應依耕地三七五減租條例相關規定辦理」等語-訴願卷第
      80頁），悉依耕地三七五減租條例之規定，其所指之「耕
      地」，自應包含：(一)依「區域計畫法」劃定為特定農業區
      、一般農業區、山坡地保育區、森林區之農牧用地；(二)依
      「都市計畫法」劃定為農業區、保護區之田、旱地目土地
      ；(三)非都市土地暫未依法編定之田、旱地目土地；(四)國家
      公園區內，依國家公園法劃定之分區別及使用性質，經該
      法主管機關會同有關機關認定屬於前開(一)至(三)規定之土地
      。內政部97年7月1日台內地字第0970105525號函釋：「有
      關出租人擬依減租條例第19條第2項以擴大家庭農場經營
      規模為由申請收回自耕之三七五租約土地及其自耕地自仍
      須為耕地，否則有悖前開第19條立法目的、農業發展條例
      第3條第11款及釋字第580號解釋意旨。質言之，倘三七五
      租約土地已依法變更為非耕地，或出租人以非耕地作為『
      自耕地』者，其依減租條例第19條第2項以擴大家庭農場
      經營規模為由申請收回自耕，於法未合」規定，將耕地三
      七五減租條例第19條第2項規定之「耕地」及「自耕地」
      限縮於92年2月7日修正公布農業發展條例第3條第11款所
      指之「耕地（即依區域計畫法劃定為特定農業區、一般農
      業區、山坡地保育區及森林區之農牧用地）」，不及該條
      款所規定「耕地以外之農業用地（即「依都市計畫法劃定
      為農業區、保護區之田、旱地目土地」、「非都市土地暫
      未依法編定之田、旱地目土地」、「國家公園區內，依國
      家公園法劃定之分區別及使用性質，經該法主管機關會同
      有關機關認定屬於田、旱地目之土地」），增加出租人收
      回出租耕地之限制，顯已違反土地法第106條、農業發展
      條例第20條第2項及耕地三七五減租條例規定意旨，本院
      自得拒絕適用。被告機關原處分（本院卷第73頁）僅以原
      告「申請收回之自耕地（大肚鄉○○段77地號）編定為『
      王田特定計畫區內-農業區』屬於都市計畫區內之土地，
      非屬農業發展條例第3條第11款規定之耕地」為由，否准
      原告申請；訴願決定引用前揭內政部97年7月1日台內地字
      第0970105525號函釋規定，駁回訴願，經核均有違誤，原
      告訴訟論旨執此指摘，求予撤銷訴願決定及原處分，非無
      理由，應予准許。至原告請求被告機關應准予收回系爭土
      地部分，因被告就原告是否符合耕地三七五減租條例第19
      條第2項收回之條件，有無具備其他消極要件而不能收回
      之情形，尚未為實體審查，此部分有由被告機關依其權責
      予以調查審認之必要，是原告此部分之訴，即難謂有理由
      ，應予駁回。
  ３、本件事證明確，兩造其餘主張及舉證於判決結果不生影響
      ，無庸逐一論述，併予敘明。
六、據上論結，本件原告之訴為一部有理由，一部無理由，依行
    政訴訟法第104條、民事訴訟法第79條，判決如主文。
中    華    民    國    99    年     3    月    9     日
                臺中高等行政法院第二庭
                          審判長法  官  胡  國  棟
                                法  官  林  秋  華
                                法  官  劉  錫  賢
以上正本證明與原本無異。
如不服本判決，應於判決送達後20日內向本院提出上訴書狀，其
未表明上訴理由者，應於提起上訴後20日內向本院提出上訴理由
書（須依對造人數附具繕本）；如於本判決宣示或公告後送達前
提起上訴者，應於判決送達後20日內補提上訴理由書（須附繕本
）。未表明上訴理由者，逕以裁定駁回。
中    華    民    國    99    年     3    月    9     日
                                書記官  蔡  逸  媚


司法院資訊處製作；財團法人民間司法改革基金會備份。
